【裁判字號】    94,重訴,4
【裁判日期】    950524
【裁判案由】    塗銷耕地租約繼承登記
【裁判全文】
臺灣嘉義地方法院民事判決  94年度重訴字第4號
原      告  乙○
                      巷9號
            庚○○即許何淑之.
                        號之3.
            己○○即許何淑之.
                        號之3.
            戊○○即許何淑之.
                        之32.
            辛○○即許何淑之.
            壬○○即許何淑之.
                        之5
上列六人共
同訴訟代理人林國一律師
原      告  丁○○    住嘉義市.
兼上一人訴
訟代  理人  丙○○    住嘉義市.
被      告  甲○○    住嘉義市.
訴訟代理人  癸○○    住嘉義市.
上列當事人間請求塗銷耕地租約繼承登記事件，本院於民國95年
5月10日言詞辯論終結，判決如下：
    主  文
被告應將坐落嘉義市○○段1295、1245、1240、1241、1325及嘉
義市○○段911地號土地之耕地承租繼承權租約變更登記予以塗
銷。
訴訟費用由被告負擔。
    事  實
一、按當事人死亡者，訴訟程序在有繼承人、遺產管理人或其他
    依法令應續行訴訟之人承受其訴訟以前當然停止，民事訴訟
    法第一百六十八條定有明文。經查，原告許何淑於本件訴訟
    繫屬中即94年9月30日死亡，有戶籍謄本為證。其繼承人庚○○、己○○、戊○○、辛○○、壬○○向本院聲明承受訴
    訟，自屬於法有據，合先敘明。
二、原告起訴主張：
    (1)被告甲○○與原告乙○、許何淑（已於94年9月30日死亡
      ）與何彩華（已於92年5月15日死亡）均係何火木之子女
      ，何火木於89年7月15日死亡，遺有坐落嘉義市○○段129
      5、1245、1240、1241、1325及嘉義市○○段911等地號土
      地（下稱系爭土地）之農地承租耕作權。被告甲○○明知
      乙○、許何淑及何彩華並未同意由被告甲○○單獨繼承系
      爭土地之承租耕作權，且未召開親屬會議等情，竟基於偽
      造文書之概括犯意連續於89年7月至10月25日間，在嘉義
      市某處，利用乙○、許何淑、何彩華等人多不識字之情況
      下，向乙○、何彩華與許何淑（當時已成植物人）之配偶
      庚○○訛稱欲向交通部臺灣鐵路管理局機務處嘉義基務段
      請領何火木過世後之喪葬補助及互助金，須其等之印章、
      印鑑證明與署名始得辦理，三人誤信為真，分別將所有印
      章與印鑑證明交予甲○○，且於相關文件即非現耕繼承人
      同意書、親屬會議紀錄署名。甲○○再將自己與前揭人等
      之印章、印鑑證明與已由乙○等人署名之相關文件，交予
      不知情之代書黃淑偵作為向嘉義市政府辦理三七五租約變
      更申請之用，而且盜用乙○、許何淑、何彩華等人之印章
      與署名，以偽造不實之非現耕繼承人同意書與親屬會議紀
      錄，足以生損害於乙○等人繼承權益。被告涉犯偽造文書
      罪行，業經鈞院94年度簡上字第6號刑事判決確定在案。
    (2)被告偽造文書之犯罪行為，依民法第184條規定，對乙○
      、許何淑及何彩華構成侵權行為，造成損害，依同法第21
      3條之規定，應負回復合法繼承人損害發生前之原狀。
    (3)請求判決被告應將坐落嘉義市○○段1295、1245、1240、
      1241、1325及嘉義市○○段911地號土地之耕地租約繼承
      登記塗銷。
二、被告則以：
    (1)辦理耕地租約繼承登記係經過乙○、許何淑、何彩華等人
    之同意，乙○等人之同意書、印章、印鑑證明、署名及親屬
    會議紀錄均為真正，並非伊所偽造。刑事判決認定伊未經乙○等人同意而有偽造文書之犯行，並不正確。
    (2)求為判決駁回原告之訴。
三、經查，系爭土地原係由訴外人何火木向吳吉墩、吳吉雲及吳
    吉祥等三人所承租。何火木於89年7月15日死亡，被告甲○○以現耕繼承人之身分，向嘉義市西區區公所單獨申請系爭
    土地承租繼承權租約變更登記之事實，業經本院依職權向嘉
    義市西區區公所調取承租繼承權租約變更登記案之相關資料
    乙份，核閱屬實，應堪信為真實。
四、本件原告起訴主張被告於其等之父何火木死亡後，向原告乙○、許何淑、何彩華等人誆稱為向交通部台灣鐵路管理局申
    請何火木之喪葬補助與互助金，由原告乙○、許何淑、何彩
    華將印章及印鑑證明交予被告甲○○，並由原告乙○、何彩
    華在親屬會議紀錄上署名，被告甲○○另偽造乙○、許何淑
    及何彩華之署押，並盜用該三人之印章，偽造不實之非現耕
    繼承人同意書，再由被告委由不知情之代書黃淑偵持向嘉義
    市西區區公所辦理單獨繼承系爭土地承租權之變更登記。被
    告上開行為侵害原告之繼承權，為侵權行為，依法應回復原
    狀，塗銷上開系爭土地承租權之變更登記等語。被告則抗辯
    稱伊單獨辦理承租權繼承變更登記，確實經過原告乙○、許
    何淑、何彩華之同意，並無侵權行為云云。
五、經查，被告甲○○如何向原告乙○等人騙取印章及印鑑證明
    ，被告甲○○又如何盜蓋乙○等人之印章於非現耕繼承人同
    意書，並持之向嘉義市西區區公所辦理系爭土地承租權之變
    更登記等情，業據原告丙○○於刑事偵查中告訴綦詳，核與
    原告乙○、庚○○及證人童何月偵查中證述之情節相符，原
    告乙○係被告之胞姊、丙○○、庚○○係被告之姊夫，與被
    告均有至親關係，如非確有其事，原告乙○、庚○○斷無干
    冒偽證罪之刑事處罰而誣指被告。
六、再查，被告持之向嘉義市西區區公所單獨辦理變更承租權登
    記之親屬會議紀錄，其原來會議之內容為係為討論許何淑因
    病成植物人狀態，擬聲請宣告禁治產之事宜。但卻塗改為同
    意由被告甲○○單獨繼承系爭土地承租權之事宜。此有本院
    依職權向嘉義市西區區公所調取承租繼承權租約變更登記案
    之相關資料乙份為證。該份親屬會議紀錄出席人員原記載「
    五人組織，三人出席開會」，又遭塗改為親屬會議成員「（
    召集人）乙○、何彩華、童何月容、何嬌容、甲○○」，但
    會議紀錄末端卻僅有乙○、何彩華、童何月容三人簽名蓋章
    ，獨缺何嬌容、甲○○二人之簽名蓋章，前後關於出席人員
    之記載顯不相符，足證該份親屬會議原先之用意係用來決議
    許何淑聲請宣告禁治產之事宜，被告甲○○為達到單獨變更
    繼承承租權之目的，而將之刪改以符合由其單獨繼承之目的
    甚明。該親屬會議討論許何淑聲請禁治產宣告時，固由乙○
    、何彩華、童何月容三人簽名，但事後遭被告甲○○竄改後
    之內容確未經乙○、何彩華、童何月容等三人確認同意，故
    原告主張被告甲○○向原告乙○等人騙取印章及印鑑證明，
    並盜蓋乙○等人之印章於非現耕繼承人同意書，並持之向嘉
    義市西區區公所辦理系爭土地承租權之變更登記之事實，可
    堪認定。而本院94年度簡上字第6號偽造文書案件，亦同此
    認定，有該判決書影本乙份附卷可稽。被告抗辯伊單獨辦理
    承租權繼承變更登記，確實經過原告乙○、許何淑、何彩華
    之同意云云，不足採信。被告雖提出其與童何月容談話之錄
    音帶乙捲證明當時確有表明請領兩份印鑑證明書是為辦理田
    地之事。但查，該錄音帶之內容均係由被告採取逼問或誘導
    之方式向童何月容提問，要童何月容回答，雖其曾附和被告
    之說法，但童何月容係民國4年出生之八旬老人，記憶力及
    思路難與一般人相比，其是否了解被告問話之內容？其是否
    容易受被告誘導式問話之影響而作與實情不符之回答，均有
    疑問，故此錄音內容並不足以作為有利於被告之證據。
七、按因故意或過失不法侵害他人之權利者，負損害賠償責任；
    負損害賠償責任者，除法律另有規定或契約另有訂定外，應
    回復他方損害發生前之原狀。民法第一百八十四條第一項及
    同法第二百十三條第一項分別定有明文。被告未取得原告之
    同意單獨申請系爭土地承租權之變更登記，損害原告之繼承
    權，核與侵權行為相符，自應負損害賠償責任，回復損害發
    生前之原狀。從而，原告起訴請求判命被告應將坐落嘉義市
    ○○段1295、1245、1240、1241、1325及嘉義市○○段911
    地號土地之耕地租約繼承登記塗銷，於法有據，應予准許。
    。
八、因本案事證已臻明確，兩造其餘主張陳述及所提之證據，均
    毋庸再予審酌，附此敘明。
九、據上論結，原告之訴為有理由，依民事訴訟法第78條，判決
    如主文。
中    華    民    國    95    年    5    月    24    日
                  民一庭法  官  曾文欣
以上正本係照原本作成
如對本判決上訴須於判決送達後20日內向本院提出上訴狀
 中    華    民    國    95    年    5    月    24    日
                        書記官  許龍崑


司法院資訊處製作；財團法人民間司法改革基金會備份。
